【裁判字號】    98,台上,1728
【裁判日期】    980331
【裁判案由】    違反商業會計法
【裁判全文】
最高法院刑事判決            九十八年度台上字第一七二八號
上  訴  人  甲○○（原名黃進鴻）
            乙○○
共      同
選任辯護人  王仁聰律師
上  訴  人  丙○○
選任辯護人  焦文城律師
上列上訴人等因違反商業會計法案件，不服台灣高等法院高雄分
院中華民國九十七年七月三日第二審判決（九十六年度上重訴字
第二二號，起訴案號：台灣高雄地方法院檢察署九十一年度偵字
第二三三三七、二三三三八號，九十二年度偵字第五九二一號）
，提起上訴，本院判決如下：
    主  文
原判決關於甲○○、乙○○、丙○○部分撤銷，發回台灣高等法
院高雄分院。
    理  由
本件原判決以：一、上訴人甲○○（原名黃進鴻）、乙○○共同
基於明知為不實事項而填製會計憑證及幫助他人逃漏稅捐之概括
犯意聯絡，由甲○○覓得不知情之施進杉、廖潮壁（另行審結）
；乙○○覓得不知情之余宏政、潘健國（已死亡）充當人頭，取
得無實際營業之鋒聖機械工程有限公司（下稱鋒聖公司）、亞士
達興業有限公司（下稱亞士達公司）、達利行企業有限公司（下
稱達利行公司）、澤來實業有限公司（下稱澤來公司）後，於民
國九十年三月二十九日將澤來公司負責人變更登記為余宏政；於
九十年十二月十九日將亞士達公司負責人變更登記為施進杉；於
九十一年五月九日將鋒聖公司負責人變更登記為廖潮壁；於九十
一年五月間將達利行公司負責人變更登記為潘健國，甲○○、乙
○○則按月給予每人約新台幣（下同）一萬元至二萬元之報酬，
惟甲○○實則仍為鋒聖公司、亞士達公司之實際負責人；乙○○
則仍為達利行公司、澤來公司之實際負責人，即均為公司法規定
之納稅義務人之公司負責人，並向稅捐稽徵處領用統一發票，開
立內容不實之統一發票，以面額百分之六至百分之七點五不等之
價格，出售予不肖廠商充當進項憑證使用，以供扣抵銷項稅額（
發票開立日期、金額及取得發票報稅廠商如原判決附表一所示）
，共計幫助原判決附表一所示該等公司逃漏營業稅八百六十八萬
一百五十元。乙○○另自九十一年三月三十一日起僱用陳秋鳳（
經判刑確定）擔任澤來公司之會計，為商業會計法之經辦會計人
員，而陳秋鳳亦明知甲○○、乙○○虛開上開公司發票販售他人
充當進項發票使用，竟共同基於明知為不實事項而填製會計憑證
及幫助他人逃漏稅捐之概括犯意聯絡，依甲○○、乙○○之指示
虛開上開公司統一發票。二、甲○○、乙○○又承上開概括犯意
聯絡，覓得有犯意聯絡之九龍塘事業有限公司（下稱九龍塘公司
）負責人江世珍、佳富裕貿易有限公司（下稱佳富裕公司）負責
人潘得省、曠達科技有限公司（下稱曠達公司）、竣興實業有限
公司（下稱竣興公司）之負責人吳東亮，及甲○○另找來有概括
犯意聯絡之武青工程有限公司（下稱武青公司）負責人林憲清、
全博工程有限公司（下稱全博公司）負責人潘明通，因上開公司
實際上均已停業或欲停業，遂由潘得省委由江世珍將佳富裕公司
空白發票及發票章於九十年七月間連同江世珍之九龍塘公司空白
統一發票、吳東亮於九十一年三、四月間將曠達公司、竣興公司
之空白統一發票透過乙○○轉交甲○○，由甲○○、乙○○再以
前述相同手法，對外販售牟利；另林憲清於八十九年十月間將全
博公司、潘明通於九十年四月間將武青公司之空白統一發票交予
甲○○，由甲○○對外販售牟利（發票開立日期、金額及取得發
票報稅廠商如原判決附表二所示），並從中抽取發票金額百分之
一或百分之一點五不等之佣金。甲○○、乙○○以此不正當方法
，共計幫助原判決附表二所示納稅義務人逃漏營業稅各一千三百
五十四萬九千五百八十一元。三、甲○○復承上揭明知為不實事
項而填製會計憑證及幫助他人逃漏稅捐之概括犯意，而與原判決
附表三所示公司之負責人基於共同之犯意聯絡，明知原判決附表
三所示公司並無實際交易事實，竟取得原判決附表三所示公司之
空白統一發票，由甲○○販售虛偽發票予原判決附表三所示不肖
廠商，乙○○並就其中編號五販售發票部分，與甲○○共同基於
概括犯意聯絡（發票開立日期、金額及取得發票報稅廠商如原判
決附表三所示），並從中抽取發票金額百分之一或百分之一點五
不等之佣金。甲○○、乙○○以此不正當方法，共計幫助原判決
附表三所示納稅義務人逃漏營業稅二百七十三萬六千九百七十一
元。四、上訴人丙○○為雷邁喀興業有限公司（下稱雷邁喀公司
）之實際負責人，並於九十年間代宏田企業有限公司（下稱宏田
公司）銷售貨物，因而取得由宏田公司負責人吳弘毅交付之空白
統一發票。丙○○與吳弘毅明知雷邁喀公司、宏田公司於八十九
年間起，並無實際銷貨予如原判決附表四所示各該下游公司之事
實，丙○○竟分別與吳弘毅、甲○○共同基於明知不實事項填製
會計憑證及幫助他人逃漏稅捐之概括犯意聯絡，由丙○○連續以
雷邁喀公司、宏田公司名義虛開發票交由甲○○以販售與不肖廠
商作為進項憑證（發票之數量、金額、號碼均如原判決附表四所
示），共計幫助原判決附表四所示該等公司逃漏營業稅共計四百
五十萬三千零十七元，丙○○則於販售發票票面金額百分之一之
純利中，與甲○○對分等情。因而撤銷第一審關於甲○○、乙○
○、丙○○部分之科刑判決，改判仍依修正前刑法牽連犯、連續
犯及修正前商業會計法，從一重分別論處甲○○、乙○○、丙○
○共同連續商業負責人，明知為不實之事項而填製會計憑證罪刑
，並均依中華民國九十六年罪犯減刑條例予以減刑，固非無見。
惟查：(一)、九十五年五月二十四日修正前、後之商業會計法第七
十一條第一款之填製不實會計憑證罪，犯罪主體必須為商業負責
人、主辦及經辦會計人員或依法受託代他人處理會計事務之人員
，係屬因身分或特定關係始能成立之犯罪。不具備上開身分者，
並非該罪處罰之對象，須與具有該身分者共犯上開之罪，始有適
用該法論處之餘地。又修正前商業會計法第四條規定「本法所稱
商業負責人依公司法第八條、商業登記法第九條及其他法律有關
之規定。」（九十五年五月二十四日修正為「本法所定商業負責
人之範圍，依公司法、商業登記法及其他法律有關之規定。」）
，而公司法第八條規定「本法所稱公司負責人：在無限公司、兩
合公司為執行業務或代表公司之股東；在有限公司、股份有限公
司為董事。公司之經理人或清算人，股份有限公司之發起人、監
察人、檢查人、重整人或重整監督人，在執行職務範圍內，亦為
公司負責人。」，故公司負責人，並不包含所謂「實際負責人」
在內。本件原判決於事實欄認定甲○○為鋒聖公司、亞士達公司
之實際負責人，乙○○為達利行公司、澤來公司之實際負責人，
丙○○為雷邁喀公司之實際負責人，於理由欄謂「甲○○、乙○
○、丙○○分別為鋒聖公司……之實際負責人，負責該公司之營
運及財務，雖未掛名為公司法第八條之董事、經理人，惟渠等實
際上全權負責處理公司所有事務，堪可認渠等係屬公司法第八條
之公司負責人。」云云（見原判決理由第十六頁第十五至十九行
）。然甲○○、乙○○、丙○○均非公司法第八條規定之公司負
責人，能否僅憑渠等分別為澤利等公司之實際負責人，即認渠等
均屬商業負責人，而論以修正前商業會計法第七十一條第一款罪
責？另渠等究竟如何具備商業會計法第七十一條所定之身分或特
定關係？原判決均未論述說明，遽行判決，自有判決理由不備之
違法。再者原判決事實二及事實三部分，甲○○、乙○○並非原
判決附表二所載九龍塘公司、佳富裕公司、曠達公司、竣興公司
、武青公司、全博公司，及原判決附表三所載思隆企業有限公司
等十三家公司之負責人、主辦及經辦會計人員或依法受託代為處
理會計事物之人員；原判決事實四部分，甲○○及丙○○與原判
決附表四所載之宏田公司亦不具有上述之身分或特定關係；則甲
○○、乙○○、丙○○就該等部分，何以亦成立修正前商業會計
法第七十一條第一款之罪，原判決未敘明其所憑之法律依據，亦
嫌理由不備。(二)、有罪之判決書，須將認定之犯罪事實詳記於事
實欄，然後於理由內說明其憑以認定之證據，使事實與理由兩相
一致，方為合法，倘事實欄已有敘及，而理由內未加說明，自屬
理由不備，如理由已有說明，而事實無此記載，則理由失其依據
，均屬判決理由矛盾之違背法令。原判決於事實欄分別認定甲○
○、乙○○幫助原判決附表一、二、三所示之該等公司逃漏營業
稅分別計八百六十八萬一百五十元、一千三百五十四萬九千五百
八十一元、及二百七十三萬六千九百七十一元，丙○○、吳弘毅
、甲○○另幫助原判決附表四所示之各該公司逃漏營業稅共計四
百五十萬三千零十七元等情；理由內記載甲○○幫助原判決附表
一至附表四所示之納稅義務人，逃漏營業稅共計二千九百四十六
萬九千七百十九元（見原判決第十一頁理由貳、二、(二)、5.），
乙○○幫助原判決附表一、附表二編號一至四、附表三編號五所
示之納稅義務人，逃漏營業稅共計一千九百七十八萬七千零三十
三元（見原判決理由貳、二、(三)、4.），丙○○幫助原判決附表
四所示之納稅義務人，逃漏營業稅共計四百五十萬三千零十七元
（見原判決理由貳、二、(四)、3.）。惟原判決並未認定記載原判
決附表一至四所示之納稅義務人，各別逃漏營業稅之稅額若干，
亦未於理由內敘明其認定各該納稅義務人逃漏營業稅稅額所憑之
證據及認定之理由，已有可議。另甲○○於原審具狀聲請調查原
判決附表一至四所示之納稅義務人，收受各該不實統一發票後，
是否申報扣抵當期進項稅額？是否經稅捐稽徵機關剔除不得扣抵
？有無經核定補徵營業稅並處罰鍰？其金額如何？等情（見原審
卷二第二十二頁），上開事項自與上訴人等有無幫助他人逃漏稅
捐犯行及逃漏若干之待證事實有相當之關聯，原審法院未予調查
，又未認其無調查之必要，以裁定駁回，或於理由內予以說明，
亦有審理未盡之違失。甲○○、乙○○、丙○○上訴意旨分別指
摘原判決不當，尚非全無理由，應認原判決關於甲○○、乙○○
、丙○○部分，有撤銷發回更審之原因。原判決理由參不另為無
罪諭知部分，基於審判不可分原則，一併發回。
據上論結，應依刑事訴訟法第三百九十七條、第四百零一條，判
決如主文。
中    華    民    國  九十八  年    三    月  三十一  日
                      最高法院刑事第五庭
                          審判長法官  陳  正  庸
                                法官  賴  忠  星
                                法官  林  秀  夫
                                法官  宋      祺
                                法官  陳  祐  治
      本件正本證明與原本無異
                                      書  記  官
中    華    民    國  九十八  年    四    月    六    日
                                                Ａ


司法院資訊處製作；財團法人民間司法改革基金會備份。
